臺灣高等法院臺中分院刑事判決
111年度金上訴字第2076號
上  訴  人  臺灣南投地方檢察署檢察官 
被      告  王瑞彬


選任辯護人  陳亮逢律師
上列上訴人因被告違反洗錢防制法等案件，不服臺灣南投地方法
院110年度審金訴字第10號中華民國111年6月29日第一審判決（
起訴案號：臺灣南投地方檢察署110年度偵字第856號），提起上
訴，本院判決如下：
    主  文
上訴駁回。
    理    由
一、公訴意旨略以：被告甲○○可預見將金融機構帳戶交由他人使用
    ，可能幫助詐欺集團以詐欺社會大眾轉帳或匯款至該帳戶，
    成為所謂「人頭帳戶」；且其所提供之金融帳戶將來可幫助車
    手成員進行現金提領而切斷資金金流以隱匿詐欺犯罪所得之去向及所
    在而進行洗錢，竟分別基於即使發生亦不違反本意之幫助詐欺
    及幫助洗錢之犯意，於民國109年12月（按應為「11月」）20
    日18時許，在臺南市麻豆區統一超商麻新門市，將其所申辦
    之中華郵政股份有限公司帳號000-00000000000000號帳戶（
    下稱本案帳戶）之金融卡及密碼，寄送予姓名年籍不詳，自稱
    「楊小姐」之人，並告以提款密碼。嗣前開姓名年籍不詳，自
    稱「楊小姐」之人所屬或輾轉取得本案帳戶存摺及金融卡（
    含密碼）之成年人所屬詐欺集團成員，遂共同意圖為自己不法
    之所有，基於詐欺取財及違反洗錢防制法之犯意聯絡，先後
    佯裝為蝦皮平台及中國信託銀行之客服人員撥打電話給告訴
    人丙○○，並訛稱：因訂單設定錯誤，致將來12個月都會自動
    扣款，要取消訂單需依指示操作網路銀行云云，致告訴人陷
    於錯誤，而依指示操作致先後匯款新臺幣（下同）9萬9,999
    元、3萬5,241元及9,009元至前揭帳戶，並旋遭「楊小姐」
    所屬詐欺集團指派車手提領一空，以製造資金斷點並隱匿詐欺
    犯罪所得之去向及所在，而完成洗錢行為。因認被告涉犯刑
    法第30條第1項、第339條第1項之幫助詐欺罪嫌及刑法第30
    條第1項、洗錢防制法第14條第1項之幫助洗錢罪嫌等語。
二、按犯罪事實應依證據認定之，無證據不得認定犯罪事實；不
    能證明被告犯罪者，應諭知無罪之判決，刑事訴訟法第154
    條第2項、第301條第1項前段分別定有明文。又按事實之認
    定，應憑證據，如未能發現相當證據，或證據不足以證明，
    自不能以推測或擬制之方法，以為裁判基礎；認定不利於被
    告之事實，須依積極證據，苟積極證據不足為不利於被告事
    實之認定時，即應為有利於被告之認定，更不必有何有利之
    證據；認定犯罪事實所憑之證據，雖不以直接證據為限，間
    接證據亦包括在內，然無論直接證據或間接證據，其為訴訟
    上之證明，須於通常一般之人均不致有所懷疑，而得確信其
    為真實之程度者，始得據為有罪之認定，倘其證明尚未達到
    此一程度，而有合理之懷疑存在，無從使事實審法院得有罪
    之確信時，即應由法院為諭知被告無罪之判決（最高法院40
    年台上字第86號、30年上字第816號、76年台上字第4986號
    判例參照）。　　
三、次按犯罪事實應依證據認定之，無證據不得認定犯罪事實；
    有罪之判決書應於理由內記載認定犯罪事實所憑之證據及其
    認定之理由，刑事訴訟法第154條第2項及第310條第1款分別
    定有明文。而犯罪事實之認定，係據以確定具體的刑罰權之
    基礎，自須經嚴格之證明，故其所憑之證據不僅應具有證據
    能力，且須經合法之調查程序，否則即不得作為有罪認定之
    依據。倘法院審理之結果，認為不能證明被告犯罪，而為無
    罪之諭知，即無前揭第154條第2項所謂「應依證據認定」之
    犯罪事實之存在。因此，同法第308條前段規定，無罪之判
    決書只須記載主文及理由。而其理由之論敘，僅須與卷存證
    據資料相符，且與經驗法則、論理法則無違即可，所使用之
    證據亦不以具有證據能力者為限，即使不具證據能力之傳聞
    證據，亦非不得資為彈劾證據使用。故無罪之判決書，就傳
    聞證據是否例外具有證據能力，本無須於理由內論敘說明，
    最高法院100年度台上字第2980號判決意旨參照。　　
四、公訴意旨認被告涉犯前開幫助詐欺及幫助洗錢罪嫌，係以被
    告於警詢、偵查中之陳述、證人即告訴人丙○○於警詢之指述
    、臺中市政府警察局第六分局市政派出所受理各類案件紀錄
    表、受理刑事案件報案三聯單、受理詐騙帳戶簡便格式表、
    金融機構聯防機制通報單、內政部警政署反詐騙諮詢專線紀
    錄表、網路銀行轉帳紀錄、被告前揭帳戶之客戶基本資料、
    郵政存簿儲金立帳申請書及交易明細等為其主要論據。
五、訊據被告堅詞否認有何幫助詐欺及幫助洗錢犯行，辯稱：伊
    係因為要借錢，所以才把金融卡及密碼寄給「楊小姐」等語
    ；辯護人則為被告辯稱：被告主要是因為智能不足，並且具
    有語言及社交障礙，認知功能明顯較一般人薄弱，本案發生
    當下，被告也只是想要上網借錢，才誤入詐騙集團陷阱，直
    到被告將提款卡交付後數日，被告仍沒有意識到已經被詐騙
    集團利用，而衛生福利部草屯療養院（下稱草屯療養院）精
    神鑑定報告鑑定結論也稱被告於犯行當時辨識行為違法能力
    並未必因心智缺陷有所減損，實際上並沒有排除行為當時已
    經沒有辨識行為違法能力的可能，又被告雖然知道行為不能
    做，但不能做的原因是因為媽媽說不能做，但對於說為什麼
    將提款卡交給別人，遭詐騙集團利用去詐騙別人，自己有可
    能會變成幫助詐欺犯，對於法律上賦予的意義沒有辦法理解
    等語。
六、經查：
  ㈠被告於109年11月18日18時許，在臺南市麻豆區統一超商麻新
    門市，將其本案帳戶之金融卡及密碼寄送予姓名年籍不詳、自
    稱「楊小姐」之人，並告以提款密碼。嗣前開姓名年籍不詳，
    自稱「楊小姐」之人所屬或輾轉取得本案帳戶存摺及金融卡
    （含密碼）之成年人所屬詐欺集團成員，遂共同意圖為自己不
    法之所有，基於詐欺取財及違反洗錢防制法之犯意聯絡，先
    後佯裝為蝦皮平台及中國信託銀行之客服人員撥打電話給告
    訴人陳沛珊，並訛稱：因訂單設定錯誤，致將來12個月都會
    自動扣款，要取消訂單需依指示操作網路銀行云云，致告訴
    人因而陷於錯誤，而依指示操作，致先後匯款9萬9,999元、
    3萬5,241元及9,009元至前揭帳戶，並旋遭「楊小姐」所屬
    詐欺集團指派「車手」提領一空等情，業據被告於警詢、偵
    訊、原審及本院審理時均供述在卷（見警卷第3至8頁、第18
    至20頁；110年度偵字第856號卷〈下稱偵卷〉第8至9頁；原審
    卷第223至224頁；本院卷第79至80頁），復經證人即告訴人
    陳沛珊於警詢證述明確（見警卷第22至24頁），並有中華郵
    政股份有限公司客戶歷史交易清單、帳戶詳細資料、儲金人
    紀要、查詢金融卡變更資料、查詢存簿變更資料及提款密碼
    錯誤紀錄、查詢金融卡變更資料、帳戶個資檢視、臺中市政
    府警察局第六分局市政派出所受理各類案件紀錄表、臺中市
    政府警察局第六分局市政派出所受理刑事案件報案三聯單、
    內政部警政署反詐騙諮詢專線紀錄表、臺中市政府警察局第
    六分局市政派出所受理詐騙帳戶通報警示簡便格式表、臺中
    市政府警察局第六分局市政派出所金融機構聯防機制通報單
    、匯款紀錄截圖、臺中市政府警察局第四分局110年9月15日
    中市警四分偵字第1100037054號函、臺南市政府警察局麻豆
    分局麻豆派出所案件辦理進度表、通訊軟體LINE對話紀錄截
    圖、7-11貨態查詢系統、內政部警政署反詐騙諮詢專線紀錄
    表、臺南市政府警察局麻豆分局麻豆派出所受理刑事案件報
    案三聯單、臺南市政府警察局麻豆分局麻豆派出所受理各類
    案件紀錄表、臺中市政府警察局第四分局蒐證照片、臺中市
    政府警察局第四分局刑事案件報告書在卷可稽（見警卷第9
    至16頁、第25頁、第33至36頁、第38頁；原審卷第119頁、
    第126頁、第129至133頁、第135頁、第137頁、第139頁、第
    141至145頁、第147頁），是以被告之本案帳戶確已遭不詳
    詐欺人員作為詐騙告訴人之工具之事實，自堪先予認定。
　㈡而本案所應審究者，在於被告提供本案帳戶資料之行為，其
    主觀上究否存有幫助詐欺及幫助洗錢之不確定故意，茲認定
    如下：
  ⒈按交付金融帳戶而幫助詐欺罪之成立，必須幫助人於行為時
    ，明知或可得而知，被幫助人將會持其所交付之金融帳戶，
    作為利用工具，向他人行詐，使他人匯入該金融帳戶，而騙
    取財物；反之，如非基於自己自由意思而係因遺失、被脅迫
    、遭詐欺等原因而交付者，因交付金融帳戶之人並無幫助犯
    罪之意思，亦非認識收受其金融帳戶者將會持以對他人從事
    詐欺取財，則其單純受利用，尚難以幫助詐欺取財罪責相繩
    。具體而言，倘若被告因一時疏於提防、受騙，輕忽答應，
    將其帳戶金融卡及密碼交付他人，不能遽行推論其有預見並
    容任詐欺取財犯罪遂行的主觀犯意(最高法院108年度台上字
    第115號判決意旨參照）。又刑法不確定故意（或稱間接故
    意），係指行為人對於構成犯罪之事實，預見其發生而其發
    生並不違背其本意者，以故意論。故意包括「知」與「意」
    之要素，「預見」其發生，屬知之要素；「其發生並不違背
    其本意」，則屬意之要素。間接故意仍須以主觀上對於構成
    犯罪之事實有所認識，而基於此認識進而「容任其發生」。
    主觀認識與否以有「預見可能性」為前提，決定有無預見可
    能性之因素包括「知識」及「用心」，蓋無知不是刑罰之對
    象，在行為人已具備足夠知識之前提下，即應以法律所設想
    之一般智識謹慎者之狀態，用以判斷行為人對於侵害事實之
    發生是否具備足夠之預見可能性。至判斷行為人是否預見，
    更須依據行為人之智識、經驗，例如行為人之社會年齡、生
    活經驗、教育程度，以及行為時之精神狀態等事項綜合判斷
    (最高法院110年度台上字第5404號判決意旨參照)。邇來確
    有不法份子以代辦貸款或應徵工作為餌，在報紙或網路上刊
    登廣告，藉機向欲辦理貸款或應徵工作之人詐取金融帳戶存
    摺、提款卡及密碼等帳戶資料，甚而要求提領金融帳戶內款
    項。從而，在判斷個案行為人是否構成幫助詐欺取財等犯罪
    成立與否，自不得僅以被告所持有之帳戶資料是否提供予他
    人、有無淪為犯罪集團使用為斷，尚須衡酌被告所辯提供帳
    戶資料之原因是否可採，並綜合行為人之素行、教育程度、
    財務狀況與行為人所述情節之主、客觀情事，本於推理作用
    、經驗法則，以為判斷之基礎。　　
  ⒉被告歷次陳述如下：
　①被告於警詢陳稱：因為我於109年11月在Google搜尋信用貸款
    ，看到信用貸款訊息，於是我就依照該網頁刊登加入Line好
    友後，與一名自稱「楊小姐」聯繫信用貸款，我跟自稱「楊
    小姐」聯繫後，她就跟我說她要先查資料，要我將郵局提款
    卡寄給她，我當初不疑有他，便依照她的指示以旋轉拍賣之
    方式，將郵局提款卡寄去給該名女性，後來我家人跟我說我
    的郵局帳戶内金流過大，且我寄完提款卡以後自稱「楊小姐
    」之女子也聯繫不上，我才發現被騙了。因為她Line中是跟
    我講說，她是去查資料，查完後就會還給我了，所以我才會
    給她使用等語(見警卷3至8頁)。
　②被告復於偵訊陳稱：我於109年11月，在google看到信用貸款
    訊息，想辦貸款，所以依網頁刊登加入Line好友，與一名自
    稱「楊小姐」連絡，「楊小姐」說要查資料，要我把郵局提
    款卡寄給她，查完就會把提款卡還給我，我依她指示，於10
    9年12月（按應為11月）20日18時許，在臺南市麻豆區7-11
    麻新門市，以旋轉拍賣方式把金融卡寄給對方等語(見偵卷
    第8至9頁)。
　③被告甲○○再於109年12月3日另案嫌疑人陳文宏涉嫌領取甲○○
    所交寄之提款卡包裏案件中以告訴人之身分陳稱：「因我上
    網要辦理貸款借錢，對方要我核對資料並寄郵局提款卡給對
    方，告知密碼，現發現我的郵局帳戶遭不明人士匯款及提領
    ，帳戶遭列警示，所以到所報案。」、「我於109年11月18
    日4時20分許，在現住地(00區00里客子寮133號)上Google網
    站查詢借款，然後就有一個暱稱(L)加我LINE，對方先跟我
    核對資料，對方稱借新台幣1萬元1個月息200元，然後當天
    就叫我到麻豆區中正路289號統一超商，用旋轉拍賣打編號(
    Z00000000000)寄我的郵局帳號(000-00000000000000)提款
    卡給對方，並告知密碼000000給對方，對方稱要查詢有無發
    貨。寄完隔天(23日)對方都不回應了，然後於109年11月28
    日我請家人幫我到郵局辦一張新的提款卡，才知道我的帳戶
    被利用遭列警示。我有提供與暱稱(L)的對話截圖，及寄貨
    收據。」等語（見原審卷第125至127頁）。
　④被告於原審審理時陳稱：我沒有貸款經驗，我因為要借錢，
    所以才把金融卡、密碼寄給「楊小姐」等語（見原審卷第22
    2至223頁）。
　⑤綜上，足認被告迭於警詢、偵訊、原審審理及另案警詢均陳
    稱其係為辦理借款而提供前開金融帳戶之提款卡等情。
　⒊被告於另案警詢時並提供其與暱稱「L」之人(下稱「L」)間
    之LINE對話紀錄，觀諸該被告與「L」間LINE通訊軟體聯繫
    之對話紀錄擷圖顯示，被告先於109年11月18日4時27分許，
    傳送：「你好」、「是借款的嗎？」等語，經「L」回覆稱
    ：「對」、「請問需要辦理嗎？」等語，被告陳稱：「我要
    借款」等語，「L」再為傳送：「為了快速解決您的資金需
    求，麻煩資料先填寫一下：⒈本人姓名：⒉手機號碼：⒊身分
    證號：⒋出生年日：⒌居住地區：⒍月薪多少：⒎名下有無汽機
    車：⒏名下有無信用卡：⒐名下有無房子土地：⒑是否有與家
    人同住：⒒銀行借款狀況：⒓外面欠款狀況：⒔資金需求多少
    ？同時拍傳一下身分證正反面清晰照片。」等語，經被告完
    整填寫相關資料後並將身分證正反面拍照回傳，「L」再回
    覆稱：「這邊已經幫你審核通過了」、「我們這邊的話1萬
    一期200一期一個月，用幾期算幾期可以提前還清，可分1-3
    6期還款除利息以外不會收取任何費用」、「請問2萬打算分
    幾期還」等語，被告答稱：「一期還多少？」、「200元嗎
    ？」、「利息嗎？」、「200元利息嗎？」等語，「L」隨後
    表示：「一萬一起200」、「2萬一期400」等語，被告答稱
    ：「3期」、「600元」等語，「L」隨後表示：「好的」、
    「你現在要準備兩個帳戶！一個撥款用 一個還款用。賬戶
    不能有法扣 代扣 代繳 問題賬戶 警示賬戶以上這些問題！
    確定沒有這些問題的情況下把卡片存摺放一起拍傳過來我要
    做借款合同」等語，被告陳稱：「我只有一個欸」等語，「
    L」陳稱：「是什麼銀行？」等語，被告答稱：「郵局的」
    等語，「L」接續陳稱：「好的」、「拍照給我」等語，被
    告陳稱：「這樣可以嗎？」、「卡號嗎？」等語，「L」接
    續陳稱：「到時候公司提供一個賬戶給你還款用」等語，被
    告答稱：「好」、「這樣」等語，經被告將其提款卡背面照
    片資料回傳，「L」接續告以：「存摺卡片傳給我」等語，
    被告答稱：「這樣」等語，「L」陳稱：「就是要把撥款賬
    戶寄到我們公司查詢審覆 查詢好沒問題公司會安排外務人
    員跟你接洽面簽合同」等語，被告答稱：「就是卡號帳號嗎
    ？」等語，「L」陳稱：「郵局卡片」等語，被告答稱：「
    好」等語，「L」陳稱：「寄送包裹部份我們公司和7/11有
    合作。（費用部分由我們公司承擔） 如果您現在方便寄我
    這邊給您申請露天條碼給你配送」等語，經被告再次將其提
    款卡背面照片資料回傳，「L」接續告以：「可以」等語，
    被告陳稱：「你們在哪裡」等語，「L」將名片傳送給被告
    後，被告陳稱：「了解」等語，「L」陳稱：「公司都是安
    排統一收件 所以寄的話會比較方便」、「所以你這邊打算
    用什麼方式辦理？」等語，被告又於109年11月19日6時17分
    傳送訊息給「L」陳稱：「我去你們那當天就會下來嗎？」
    等語，「L」答稱：「你可以拿來我們公司 如果……」、「你
    到了賴我」等語，被告陳稱：「好」、「到了」等語，「L
    」將7-11 ibon機台操作流程傳送給被告並陳稱：「好這是
    流程」等語，被告陳稱：「輸入什麼編號」等語，「L」答
    稱：「Z00000000000」、「然後把寄件單打印出來和包裹一
    起交給店員就可以了」等語，被告陳稱：「要錢嗎？」等語
    ，「L」答稱：「不用」等語，經被告傳送7-11 ibon機台畫
    面翻拍照片給「L」後，「L」陳稱：「店員給你的小票記得
    拍傳給我 我要跟公司做報備」，經被告傳送代收款專用繳
    款證明翻拍照片給「L」後，並陳稱：「這樣？」等語，「L
    」答稱：「對」、「提前收到我就提前跟你聯絡」等語，被
    告陳稱：「好」等語，「L」陳稱：「卡片密碼多少要提供
    一下 我要把資料整理一下提交給財務」等語，被告陳稱：
    「好」、「不好改密碼嗎」等語，「L」答稱：「到時候審
    核時會用到」等語，被告陳稱：「000000」、「不會改密碼
    嗎」等語，「L」答稱：「不會」等語，被告詢問稱：「我
    能問一下嗎」等語，「L」答稱：「等撥款的時候把密碼改
    了就可以了」等語等情，此有被告與「L」間LINE對話紀錄
    截圖資料1份在卷可稽(見原審卷第129至131頁)，足認被告
    辯稱當初其係為了要借款，經對方要求提供還款帳戶且為要
    審核帳戶，需配合寄出本案帳戶之金融卡，並告知密碼乙情
    ，尚非虛妄；參以「L」為取信於被告，以需被告提供撥款
    帳戶及還款帳戶並且須經查核才可撥款為由，要求被告提供
    本案帳戶之金融卡及密碼，復利用被告急需用錢之心態，使
    被告相信其確實配合辦理借款事宜無訛，且觀諸上開對話過
    程，被告明確表示其有資金需求需要借款2萬元，兩人間之
    對話亦僅圍繞在如何借還款等相關事宜，與其他常見要求提
    供帳戶並給予報酬之方式有別，是以被告前揭辯詞所指本案
    發生經過等情，堪予採信。
  ⒋又原審函請草屯療養院鑑定被告於本件行為時之精神狀態，
    該院對被告進行鑑定會談，並對被告檢查身體狀況暨精神狀
    態測驗之結果，鑑定結果如下：㈠精神疾病史：王員因語言
    及動作發展遲緩，於幼稚園中班到小學六年級期間持續在埔
    里基督教醫院接受早期療育治療，精神科診斷為輕度智能障
    礙及協調問題。本案發生後，王員於110年3月16日到本院初
    診，斷為輕度智能不足。㈡認知功能方面，根據本院以魏氏
    成人智力量表第四版(WAIS-IV)進行施測，以其完成之分測
    驗進行推估，王員之語文理解70，知覺推理50，工作記憶68
    ，處理速度63，全智商56(百分等級＝0.2，95%信賴區間53~6
    1)，整體認知功能表現落在中度至輕度障礙範圍，明顯較同
    齡者落後。㈢綜合行為觀察、晤談與測驗結果顯示，王員之
    整體認知功能表現、落於中度至輕度障礙之範圍，明顯較同
    齡者落後，生活適應功能方面，其大致具備自我照顧、社區
    應用等層面所需之基本能力，可從事非技術性質之工作，但
    持續性不佳，且展現注意力問題，在需注意細節及多步驟的
    任務上常未能完整執行，因認知發展較落後，社會判斷力不
    佳，行為模式亦衝動，亦高估自身能力即低估行為後果的嚴
    重性，自我約束的能力有限，宜協助王員維持生活的穩定度
    ，及提供適當的外在監督力量。㈣王員語言理解與表達尚可
    ，可以切題回應，反應較慢、使用的語詞較簡單，詢問行為
    原因，表示「被騙」，問題解決能力不佳，例如在台南工作
    時，宿舍在永康，工廠在市區，常搭不上交通車改搭計程車
    上班，工作收入花費在車資、打麻將跟購物上，因無法向銀
    行借錢而上網尋找其他借錢方式。鑑定過程未有明顯知覺異
    常或妄想性思考，其定向感、一般生活功能尚可，但其抽象
    思考、複雜事務的理解與判斷能力則有障礙。㈤鑑定結論及
    建議：綜合王員過去生活史、疾病史、心理測驗報告、鑑定
    所得資料及相關影卷資料，王員的精神科臨床診斷為輕度智
    能障礙。其自小語言及動作發展遲緩、認知功能欠佳，生活
    適應及社會認知上，王員傾向迎合同儕的價值，行為模式衝
    動，甚少在決定前徵詢父母的意見，所以常是出事後，再由
    父母出面善後。王員雖具備一般生活技能及從事非技術性工
    作的能力，但受限於其認知功能缺陷及衝動性格影響，對於
    社會情境辨識及問題解決能力有限，較難預測自身行為的後
    果，因此鑑定認為，王員於犯行當時之辨識行為違法能力並
    未必因上述心智缺陷有所減損，但在依其辨識而行為之能力
    則因該心智缺陷達到顯著降低，但未及完全喪失之程度，此
    有草屯療養院111年4月6日草療精字0000000000號函暨所附
    精神鑑定報告書1份在卷可稽（見原審卷第189頁至第199頁
    ）。顯見被告於行為時為19歲之未成年人，因有輕度智能障
    礙、認知功能欠佳之問題，以致影響其對於一般事理之辨識
    能力，則被告當時辨別事理之能力已遜於常人，對於社會情
    境辨識及問題解決能力有限，於其工作收入花費在車資、打
    麻將及購物上有不足，又未向家人求助，而上網尋找其他借
    錢方式，又未尋求家人諮詢途徑，自有可能因無法謹慎思考
    、分析自稱「L」之人的真實身份，而僅因聽信到詐欺集團
    成員之說詞，即率爾將本案帳戶之金融卡交付他人，並告知
    密碼。
　⒌又現今詐欺集團之詐騙手法翻新、多變，以網路購物、徵人
    求才、代辦融資、小額借款等各種方法，詐騙他人金融帳戶
    之存摺及提款卡等資料為自己犯罪工具之情事層出不窮，並
    迭有所聞，詐欺集團手法層出不窮，無所不騙，非僅侷限於
    詐騙金錢款項而已，被害人等人對於詐欺集團成員所編造之
    理由尚且輕易相信而交付款項，而被告斯時係19歲之未成年
    人，社會經驗及歷練不足，並有輕度智能障礙，加上其有用
    錢需求，以及對借貸方式缺乏警覺，實有可能無法審慎判斷
    ，因此誤信詐欺集團之說詞，即率爾交付本案帳戶之金融卡
    ，並告知密碼，而被告名下之本案帳戶雖為詐欺集團所使用
    ，然被告係遭該詐欺集團所詐騙而交付，其主觀上並無幫助
    詐欺及幫助洗錢之犯意應堪信為真，是以自不得僅憑告訴人
    將被騙之款項匯入被告上開帳戶之事實，即遽認被告主觀上
    有幫助詐欺及幫助洗錢之不確定故意。
  ㈢綜上，本案檢察官所舉證據所為訴訟上之證明，固得認定告
    訴人係因受詐騙而匯款至被告之本案帳戶，惟尚難僅憑告訴
    人有匯款至被告本案帳戶內之事實，即認定被告有何提供本
    案帳戶予他人使用之幫助詐欺及幫助洗錢犯行。
七、綜上所述，本案依公訴人所提出之證據，尚不足以證明被告
    確有上開公訴意旨所指之幫助詐欺取財及幫助洗錢犯行，公
    訴人既未為充足之舉證，自無從說服本院以形成被告有罪之
    心證。而依舉證分配之法則，對於被告之成罪事項，應由檢
    察官負提出證據及說服法院之實質舉證責任。倘其所提出之
    證據不足為被告有罪之積極證明，或其所指出證明之方法無
    從說服法院以形成被告有罪之心證，基於無罪推定之原則，
    自應為被告無罪判決之諭知。本件經調查其他現存證據，仍
    有相當程度之合理懷疑存在，致未能對被告形成有罪之確信
    ，原審因此就被告所涉犯行以不能證明被告犯罪，依刑事訴
    訟法第301條第1項之規定判決被告無罪。經核原判決對於不
    能證明被告有檢察官起訴書所指之幫助詐欺取財罪及幫助洗
    錢犯行，業已詳為調查審酌，並說明其認定之證據及理由，
    且無違證據法則及經驗法則，其認事用法均無不合。檢察官
    上訴意旨略以：㈠被告係高中畢業，並具備單身遠赴台南工
    作之能力等情，業經被告自承在卷，而原審復認定被告已具
    備一般生活技能及從事非技術性工作之能力，但有輕度智能
    障礙等語，惟被告在偵審中與檢察官及法官間之對答流利，
    對答之間並未發生任何溝通或言語上之任何障礙，再者，被
    告亦有上網Google搜尋信用貸款及加入Line成好友後，再與
    一名「楊小姐」聯繫信用貸款之能力等情，業據被告在警詢
    時坦承在卷，足證被告在人與人間對話上之理解能力與在工
    作謀生上之操作能力，核與社會上一般常人無異，合先敘明
    。㈡退步言之，縱認被告於行為時，因心智缺陷致其辨識行
    為有顯著減低之情形者，惟此乃一般減輕刑責之事由，而非
    可免除其刑事責任，自不待言。㈢被告若對於他人可能以其
    所交付之帳戶資料，進行詐欺取財之犯罪行為，已預見其發
    生而其發生並不違反其本意，則其自仍應負相關之罪責。而
    金融機構帳戶之存摺、提款卡等事關個人財產權益之保障，
    專有性甚高，除非本人或與本人具親密關係者，難認有何理
    由可自由流通使用該等帳戶資料，是一般人均有妥為保管及
    防止他人任意使用之認識；縱逢特殊情況而偶有需交付他人
    使用之情形，亦必深入瞭解其用途、合理性及對方身分背景
    ，及是否與之有特殊情誼及關係者，始予例外提供。再者，
    臺灣社會對於不肖人士及犯罪人員常利用人頭帳戶作為詐騙
    錢財等犯罪工具，藉此逃避檢警查緝之情事，近年來新聞媒
    體多所報導，政府亦大力宣導督促民眾注意，主管機關甚至
    限制金融卡轉帳之金額及次數，用以防制金融詐騙事件之層
    出不窮；因此，若交付金融帳戶之存摺、提款卡、密碼等帳
    戶資料予非親非故之他人，且未闡明確切之用途，則該他人
    將有可能不法使用該等帳戶資料，以避免身分曝光，而近來
    利用人頭帳戶詐欺取財之犯罪類型層出不窮，該等犯罪多數
    均係利用人頭帳戶作為資金出入，又一再經媒體廣為報導，
    此情幾乎已成為整體臺灣社會人盡皆知之犯罪手法。而查被
    告既生活於臺灣社會，且具有高中畢業之學歷，並非不識字
    或僅有小學畢業學歷，於案發前復曾單身前往台南工作縱等
    情，業據被告自承在卷。堪認被告係具有相當智識程度及基
    本生活經驗之人，其對於上述現今臺灣社會之情況，即難諉
    為不知。從而，被告竟猶任意提供前開可供存取帳戶款項之
    系爭帳戶之提款卡等資料予真實姓名年籍不詳之人，足證被
    告於交付前開帳戶提款卡等資料時，即有供他人任意使用前
    開帳戶存提款項，而不以為意之意思甚明。㈣綜上，原審因
    未能細心勾稽上情，復忽視不見被告預知後果於先，可查證
    卻故意不予查證，其不違背本意於後，自與刑法關於不確定
    故意之規定相符，徒以被告所述其係為信用借貸，應非虛構
    之詞，依此逕認被告無犯罪之故意，而為無罪之判決，不無
    速斷之嫌。退步言之，被告所言，縱係屬實，亦僅係被告交
    付系爭帳戶提款卡等物之動機，自不能與其主觀上之犯意混
    為一談或劃上等號。是原審判決於此不察，似有上開理由不
    備、違背法令及違反經驗論理之違誤。
    原審認定事實及適用法律既有上述之違誤，自難認原判決妥
    適，請撤銷原判決，另為適當之判決等語。本院查：㈠由被
    告與「L」間之LINE對話紀錄截圖，可知被告辯稱當初係為
    了要借款，經對方要求提供還款帳戶，且為要審核帳戶，需
    配合寄出本案帳戶之金融卡，並告知密碼，且觀諸上開對話
    過程，被告明確表示有資金需求需要借款2萬元，兩人間之
    對話亦僅圍繞在如何借還款等相關事宜，與其他常見要求提
    供帳戶並給予報酬之方式有別。㈡被告因語言及動作發展遲
    緩，於幼稚園中班到小學六年級期間持續在埔里基督教醫院
    接受早期療育治療，精神科診斷為輕度智能障礙及協調問題
    ，且被告於110年3月16日至草屯療養院診斷為輕度智能不足
    ，而該院綜合被告行為觀察、晤談與測驗結果顯示，被告之
    整體認知功能表現落於中度至輕度障礙之範圍，明顯較同齡
    者落後，其語言理解與表達尚可，可以切題回應，反應較慢
    、使用的語詞較簡單，生活適應功能方面，其大致具備自我
    照顧、社區應用等層面所需之基本能力，可從事非技術性質
    之工作，但持續性不佳，且展現注意力問題，在需注意細節
    及多步驟的任務上常未能完整執行，因認知發展較落後，社
    會判斷力不佳，行為模式亦衝動，亦高估自身能立即低估行
    為後果的嚴重性，自我約束的能力有限，此有草屯療養院11
    1年4月6日草療精字0000000000號函暨所附精神鑑定報告書
    在卷可稽（見原審卷第189頁至第199頁）。檢察官雖以被告
    具單身遠赴臺南工作之能力、一般生活技能，與檢察官及法
    官間之對答流利，能上網搜尋信用貸款及加入LINE成為好友
    ，再與「楊小姐」聯繫信用貸款之能力，惟現今詐欺集團之
    詐騙手法不斷翻新、多變，並能隨時配合社會脈動，與時俱
    進，以網路購物、徵人求才、代辦融資、小額借款等各種方
    法，詐騙他人金融帳戶之存摺及提款卡等資料為自己犯罪工
    具之情事層出不窮，非僅侷限於詐騙金錢款項而已，被害人
    等人對於詐欺集團成員所編造之理由尚且輕易相信而交付款
    項，而被告於該時係年僅19歲之輕度智能障礙者，再加上其
    有用錢需求，及因社會及生活經驗不足，致對借貸方式缺乏
    警覺，實有可能無法審慎判斷，因此誤信詐欺集團之說詞，
    即率爾交付本案帳戶之金融卡及密碼，致其所交付之上開帳
    戶為詐欺集團所使用，然檢察官並未提出足以證明被告係基
    於幫助詐欺及幫助洗錢犯意而提供本案帳戶之金融卡及密碼
    予他人使用之證據，而被告既稱其係為辦貸款而交付本案帳
    戶之金融卡及密碼，並提出其與暱稱「L」間之LINE對話紀
    錄佐證，是以自不得僅憑告訴人被騙款項匯入被告上開帳戶
    之事實，即以此遽認被告主觀上確有幫助詐欺及幫助洗錢之
    不確定故意。㈢本案依卷內相關積極證據資料，均不足以使
    本院形成被告確有幫助詐欺取財及幫助洗錢犯行之確信，仍
    有合理之懷疑存在，已如前述，而本案既不能證明被告犯行
    ，且檢察官仍未提出足以證明被告有幫助詐欺取財及幫助洗
    錢之積極證據，上訴意旨所稱各節仍無法動搖原判決之基礎
    ，本件檢察官上訴為無理由，應予駁回。
據上論結，應依刑事訴訟法第368條，判決如主文。
本案經檢察官石光哲提起公訴，檢察官吳宣憲提起上訴，檢察官
乙○○到庭執行職務。
中　　華　　民　　國　　111 　年　　10　　月　　25　　日
            刑事第二庭　    審判長法　官　何志通
                                  法　官　葉明松
                                  法　官　石馨文
以上正本證明與原本無異。
檢察官得上訴，被告不得上訴。
檢察官提起上訴，須符合刑事妥速審判法第9條規定，始得上訴
。
如不服本判決應於收受送達後二十日內向本院提出上訴書狀，其
未敘述上訴理由者，並得於提起上訴後二十日內向本院補提理由
書（均須按他造當事人之人數附繕本）「切勿逕送上級法院」。
因疫情而遲誤不變期間，得向法院聲請回復原狀。

                                  書記官 陳儷文　　　
中　　華　　民　　國　　111 　年　　10　　月　　25　　日
附錄論罪科刑法條
刑事妥速審判法第9條
除前條情形外，第二審法院維持第一審所為無罪判決，提起上訴
之理由，以下列事項為限：
一、判決所適用之法令牴觸憲法。
二、判決違背司法院解釋。
三、判決違背判例。
刑事訴訟法第三百七十七條至第三百七十九條、第三百九十三條
第一款規定，於前項案件之審理，不適用之。